【裁判字號】    96,訴,378
【裁判日期】    970805
【裁判案由】    所有權移轉登記
【裁判全文】
臺灣嘉義地方法院民事判決               96年度訴字第378號
原      告  己○○○○○
法定代理人  丙○○
訴訟代理人  劉榮村律師
            黃文力律師
被      告  庚○○○○○
法定代理人  乙○○
訴訟代理人  許英傑律師
上列當事人間所有權移轉登記事件，於民國97年7 月22日言詞辯
論終結，本院判決如下：
    主      文
被告應將坐落嘉義市○段○○段四一二建號建物所有權應有部分
二分之一移轉登記與原告。
訴訟費用由被告負擔。
    事實及理由
甲、原告主張：(一)嘉義市於民國71年7 月1 日升格為省轄市，嘉
    義市市籍商業會會員依據當時台灣省政府頒布「新竹、嘉義
    兩市改制後原有縣轄人民團體調整要點」之規定，籌組成立
    「己○○○○○」。原屬縣級之「庚○○○○○」所有財產
    （包括動產、不動產及流動資產），由當時被告之理事長陳
    明文，與原告首任理事長張朝樹即張朝傑，依據上開調整要
    點第6 條規定達成協議：同意改制前庚○○○○○員所有財
    產、不動產土地（坐落嘉義市○段○○段0059地號土地）連
    同房屋（門牌號碼嘉義市○○路79號）鋼筋混凝土3 樓乙棟
    及所有動產，由雙方共同各持有2 分之1 所有權，並向地政
    機關辦理共有產權登記。嗣後將協調結果附協議書提請追認
    ，經兩造會員代表大會追認通過，於72年10月29日訂立協議
    書，並報經嘉義縣、市政府分別以72年11月4 日七二府社行
    字第81143 號函、72年11月7 日嘉市府社行字第48285 號函
    准予備查。原告前以前揭協議書請求被告將前揭土地所有權
    應有部分2 分之1 移轉登記與原告，業經本院95年度重訴字
    第67號、臺灣高等法院臺南分院96年度重上字第15號判決原
    告勝訴確定在案。惟因承辦代書作業疏漏，原告發現被告亦
    未將坐落嘉義市○段○○段00412 建號建物（門牌號嘉義市
    ○○路79號建物之一層、二層、騎樓等建物）所有權應有部
    分2 分之1 移轉登記與原告，經協調未果，原告不得已遂再
    訴請被告應將系爭建物所有權應有部分2 分之1 移轉登記與
    原告。(二)被告辯稱兩造分產協議未合法經過會員代表大會決
    議通過云云。然查前案確定判決之訴訟標的物為系爭建物所
    坐落之土地，與系爭建物實屬同一基礎事實，前訴訟之法院
    就兩造分產協議是否有經會員代表大會決議通過之重要爭點
    ，以前案證人官明四、張朝傑、林秀峰之證詞及被告之工作
    簡報等情，而認定兩造間縣市分家有關財產之處分，已經縣
    市會員代表大會及理監事會議決議通過，且認該協議有效，
    依民事訴訟法上之誠信原則及禁反言法理，除有顯然違背法
    令之情形，或當事人已提出就訴訟資料，足以推翻原判斷之
    情形外，後訴法院及當事人對該重要爭點之法律關係，皆不
    得任作相反之判斷或主張，應受「爭點效」理論之拘束。(三)
    被告雖以縣市分家應適用商業團體法第39條規定以清算方式
    處理，始算合法，惟前開法條有關商業同業公會在何種情形
    下始應行解散，該法並無規定，自應類推適用民法第57、58
    條之規定，全體社員3 分之2 以上可決解散或社團事務無從
    依章程所定進行時，由主管機關、檢察官或利害關係人聲請
    解散。本件乃兩會因兩市升格所衍生分家（財產分配）之問
    題，顯然非上述原因致生商會解散甚明，則縣市分家非商會
    解散之原因，因無清算之可能，被告此項論法殊非正確，未
    免牽強附會，顯非可取。再者，新竹、嘉義兩市升格乃屬地
    方自治法令之範圍，其衍生至商業團體之組成及財產之處理
    ，自應屬地方自治法令所衍生之業務，故由當時之臺灣省政
    府頒布之「新竹、嘉義兩市改制後原有縣轄人民團體調整要
    點」之處理準則加以規範，依當時之時空背景，自屬正當，
    被告認「縣市分家」有疑義時，應適用商業團體法予以處理
    ，惟查翻閱該法並無相關「縣市分家」商業團體財產應如何
    處理之任何規定，既未規定，如何適用該法，不無疑義。(四)
    被告復主張原告之請求權已罹於時效云云，然有關時效抗辯
    之重要爭點，業經前案法院審酌，兩造當事人認真功防，除
    亦應有上開「爭點效」理論之適用外，按消滅時效因承認而
    中斷；又時效中斷者，自中斷之事由終止時，重行起算。民
    法第129 條第1 項第2 款、第137 條第1 項規定定有明文，
    查兩造簽訂之前揭協議書載明權利標的為「鋼筋混凝土三樓
    乙棟全部」，非僅「三樓及地下室」而已，顯見原告就系爭
    建物係享有全部建物所有權應有部分2 分之1 ，被告於72年
    11月4 日將協議書報請嘉義縣政府備查，應屬承認行為。迨
    至82年間，被告之法定代理人乙○○參與處分兩造共有會館
    、土地時，於投標須知係載明嘉義縣市商業會標售「共有」
    會館房地，足見被告承認原告就系爭建物有所有權2 分之1
    之權利，且於83年、85年間，被告編印之資產負債表，亦明
    載「鋼筋建築，縣、市一半」，均顯示出被告當時有承認系
    爭建物所有權應有部分2 分之1 為原告所有，又系爭建物及
    所坐落之土地長久以來出租他人，所收之租金均是兩造各分
    得2 分之1 ；應負擔之房屋稅及地價稅，亦是兩造各負擔2
    分之1 ，權利義務由兩造均分一半，更可證明被告明示或默
    示承認原告就系爭建物有所有權2 分之1 之行為，是本件確
    因被告之承認行為，而中斷時效，依前開規定，原告之請求
    權未罹於時效。(五)被告辯稱會館共同出租，租金各收取2 分
    之1 ，係使用收益權之對價，尚難推論被告承認原告請求權
    或房屋所有權之意思云云，然被告為商會，係經依法組織之
    法人團體，有理監事會，代表大會等決議及監督機構予以監
    督，倘兩造會館及土地非一邊一半，被告豈可能20年來持續
    將一半租金分給所有權不及一半之原告，不僅與常情相違，
    益見被告切割所有權與使用收益權分離，委不足採。(六)又被
    告以系爭協議就應移轉之建物應屬贈等語置辯，然查本件僅
    應屬在特定時空背景下因嘉義市升格依臺灣省政府頒布之「
    新竹、嘉義兩市改制後原有縣轄人民團體調整要點」所為之
    分產協議，原縣商業會依法令有給付之義務，與贈與係單方
    且無償之給付，不可同日語，其法律性質並非無償之贈與甚
    明，此並可從財政部93年10月7 日台財稅字第09300500860
    號函，認同內政部93年9 月27日內授中社字第0930701561號
    函「就本案土地而言，實係源自同一權利主體…」，表示同
    意不課徵土地增值稅，其法律觀點，實因會館財產係源自同
    一權利主體，非由一方給付他方，顯見相關主管機關內政部
    及財政部均不認為本件為贈與甚明。退步言之，縱認本件為
    贈與，然舊民法第407 條規定，以非經登記不得移轉之財產
    為贈與者，在未為移轉登記前，其贈與不生效力。並非謂不
    動產贈與未為移轉登記前無效，此有修法前之最高法院40年
    台上字第1496號判例意旨「贈與契約之成立，以當事人以自
    己之財產，為無償給與於他方之意思表示，經他方允受為要
    件。此項成立要件，不因其贈與標的之為動產或不動產而有
    差異。惟以動產為贈與標的者，其成立要件具備時，即生效
    力。以不動產為贈與標的者，除成立要件具備外，並須登記
    始生效力。此就民法第406 條、第407 條之各規定對照觀之
    甚明。故民法第407 條關於登記之規定，屬於不動產贈與之
    特別生效要件，而非成立要件，其贈與契約，苟具備上開成
    立要件時，除其一般生效要件尚有欠缺外，贈與人應即受其
    契約之拘束，就贈與之不動產，負為補正移轉物權登記之義
    務，受贈人自有此項請求權。」是縱認系爭契約為贈與，被
    告仍負有補正移轉物權登記之義務等語，並聲明：被告應將
    系爭建物所有權應有部分2 分之1 移轉登記與原告。
乙、被告則以：(一)原告主張兩造間有合法之分產協議云云，然縣
    市分產乙事，所涉及之財產為被告最主要資產，對此財產所
    為之任何決議，依法應經會員代表大會通過，以使全體會員
    代表知悉決議內容，此觀商業團體法第29條但書第4款規定
    自明。查前案證人官明四曾於本院95年度重訴字第67號土地
    移轉登記事件證稱略以：嘉義市與新竹市升格為省轄市，依
    當時省政府所發佈之規定，人民團體的財產要加以區分，嘉
    義縣市的商業會就協商要如何處理財產問題，我時任兩造之
    總幹事，遂擬定系爭協議書，經兩造理監事會議同意，後經
    兩造之會員大會決議，並報請縣市政府核備准許，而得出系
    爭協議書之內容，後面的文號就是當初所核備之文號等語，
    足見系爭協議書作成順序為需先經兩造理監事會議同意，再
    經兩造的會員代表大會決議，後報請縣市政府核備准許。觀
    諸原告提出之系爭協議書所載嘉義縣、市政府備查文號，備
    查日期分別為72年11月4 日及同年月7 日，復依官明四上述
    證詞，推知兩造會員大代表會於此時間點之前，即已完成理
    監事會議及會員代表大會之決議，然依72年8 月8 日庚○○○○○第13屆第2 次理監事會議之會議記錄第(七)案之記載，
    可知被告第13屆第1 次會員代表大會決議內容為：「交新理
    監事會討論並與市商業會協商，經雙方同意處理後，提下次
    會員大會追認。」至於第13屆第2 次會員代表大會，係於隔
    年即73年，亦即於前揭嘉義縣政府核備日後始召開，是官明
    四既證稱縣、市政府核備前已經有會員大會決議，則該決議
    內容並非同意本件分產協議，而係將該案置於隔年之下次會
    員代表大會追認，被告遍查相關文書，亦均無追認之記錄，
    是本件分產協議事後漏未經被告之會員代表大會「追認」，
    所為處分社團法人重要資產之協議，與商業團體法第29條但
    書第4 款規定不符，應不生效力。再參以證人戊○○、辛○○○、丁○○分別擔任被告第13屆代表、候補理事、監事等
    要職，卻均於言詞辯論期日到庭證稱不知兩造有分產之協議
    ，足認原告主張兩造之分產協議，確實未經被告會員代表大
    會追認，依法應不生效力。(二)本院95年度重訴字第67號土地
    移轉登記事件，到庭證人之供述及卷內訴訟資料，充其量僅
    能證明「交新理監事會討論並與市商業會協商，經雙方同意
    處理後，提下次會員大會追認。」至於有無追認，該案兩造
    未為充分之攻擊防禦，法院更無實質審理之事實，尚難認有
    原告主張爭點效之適用，蓋查於前訴訟，證人張朝傑即張朝
    樹證述略以：因為涉及的財產金額蠻大的，所以雙方都有「
    蓋章」，當時也有送給縣市政府備查等語。是縱使兩造間有
    達成協議並據以做成移轉不動產協議書，該協議書上應有兩
    造之印文，惟本件原告所提出之協議書影本，並無兩造之印
    文，顯見原告所提之協議書，並非張朝傑即張朝樹所述之協
    議書之「影本」。而原告臨訟所提出之此份協議書，更經嘉
    義縣政府回函否認為該府當時所留存之協議書影本，實難據
    此認原告所提協議書，與張朝傑即張朝樹所稱協議書記載之
    內容完全相符。於此情形下，官明四居然尚能當庭辨識原告
    所提出之協議書內容與渠記憶中之內容無誤，豈非渠能背誦
    20年前之協議書之個別條文，倘官明四確有此過人記憶力，
    又豈可能漏未說明被告有將系爭協議「提交下次會員大會追
    認」之事實，僅泛稱有決議之事實。因此，縱使官明四所述
    為真，亦僅能推知關於商業團體事務之執行，恐有未盡周延
    之處，且相關人員欠缺法律專業，對於決議之合法性及應執
    行之程序，亦有未能精確予以判斷與執行之虞。更何況兩造
    均為社團法人，本案所涉及之財產更非私人財產，其管理之
    嚴密性難期與私人經營之公司、私人所有之財產相提並論。
    故儘管前案到庭證人證述被告有決議通過之事實，但事實上
    所為決議並非承認系爭協議，而僅係「提交下次會員大會追
    認」，尚難認系爭協議有經被告會員代表大會合法決議（指
    決議程序依商業團體法第29條規定），此不可不辯，是前案
    法院未為實質調查，僅憑證人概稱有決議之事實，而於判決
    理由論述系爭協議有經理監事會及會員代表大會通過，非無
    疑義。(三)又商業團體之財產，除於經解散、清算外，要無個
    別會員於退會後，得請求分配之權利。商業團體縱受分配之
    請求，亦不得為之，藉以維護商業團體人格之獨立性及其運
    作，並保障全體會員之權益，此觀諸商業團體法第36條、第
    39條規定自明，是嘉義市政府於升格省轄市後，縱有另外組
    成己○○○○○之需要，對庚○○○○○此一商業團體名下
    之財產，於未經解散、清算前，應不得主張任何權利，非原
    告指稱以「分家」觀念處分具獨立人格之被告財產。且會員
    之出、入會，更不得對所屬社團法人主張任何權利、要求分
    配財產，否則豈非於商業團體法所定解散、清算相關規定外
    ，另外容認商業團體之會員於退會後得請求分配商業團體財
    產，創設法律所無之分產規定，原告所主張之台灣省新竹、
    嘉義兩市改制後原有縣轄人民團體調整要點並非法律或法律
    授權之法規命令，應無拘束人民之外部法規範效力，更不得
    與法位階在上之商業團體法相違背，故本件縱認兩造間有縣
    、市商業會分產協議，亦顯與社團法人具有獨立人格之法律
    理念不合，並與前揭商業團體法相違背，影響被告及全體會
    員權益，依法應屬民法第72條、第73條之違背法令及公共秩
    序而無效。(四)本件所稱之會館，應係指坐落於嘉義市○段○○段638 建號、同段412 建號，門牌號碼同為嘉義市○路里
    ○○路79號之房屋，其中嘉義市○段○○段638 建號（商業
    會會館3 樓及地下室）為兩造所共有，原告取得原因為買賣
    ，至於嘉義市○段○○段412 建號（同棟商業會會館1 、2
    樓即系爭建物），則為被告單獨所有，故縱使被告有於「工
    作會報、會館投標須知」記載兩造共有會館（即門牌號碼為
    嘉義市○路里○○路79號之房屋），此與事實本即相符，蓋
    原告對於商業會會館本即擁有部分所有權（商業會會館3 樓
    及地下室原告因買賣取得2 分之1 所有權）。而關於房屋租
    金之分配、稅捐之共同負擔，恐屬於兩會另行之約定，且被
    告應可隨時終止，更難據此認定被告有承認原告「請求權」
    之意思。況且，原告本即擁有2 分之1 所有權之嘉義市○段
    ○○段638 建號地下室，如欲出租與第三人，自需原告共同
    擔任出租人。而關於租金之分配，系爭租賃契約並無約定，
    僅係被告基於兩會之情誼及原告亦配合提供其所有之房屋（
    即嘉義市○段○○段638 建號地下室2 分之1 所有權）共同
    出租與第三人，並另行經被告會員代表大會決議通過租約之
    內容。而租金係租賃標的物使用收益權之對價，並非所有權
    之對價，縱使被告有與原告平均分配租金之事實，亦不得依
    此認定被告有承認原告請求權或房屋所有權。蓋租金係租賃
    標的物「使用收益權」之對價，並非「所有權」之對價，縱
    使被告願於使用收益權之分配上予以讓步，尚非表示對於所
    有權之歸屬毫無爭議，於此情形，舉輕難以明重，不得據此
    認定被告承認原告有系爭建物2 分之1 之所有權或請求權，
    是被告並無承認原告請求權之情事，依法原告之請求權應已
    罹於時效，不得再請求。(五)末查系爭協議書，僅係單純約定
    被告以自己之財產贈與原告，原告無償取得原歸屬於被告之
    財產，核應屬贈與契約，則基於贈與人具有悔約權之民事法
    理及贈與當時適用修正前民法第407 條規定，於移轉登記房
    地所有權前，該份契約不生效力，被告仍得依修正前民法第
    408 條規定撤銷此贈與契約，為此，特以書狀之送達為撤銷
    贈與之意思表示，以維護被告權益。又被告告為嘉義縣首要
    之公益性商業團體，依法對會員負有多項公益任務，茲因目
    前系爭房屋為被告主要資產，而本件原告事隔20餘年方向被
    告主張當初受贈之財產，倘被告遽為移轉，對於被告會員之
    權益、會務之執行將生重大影響，是被告依民法第418 條之
    規定亦得拒絕履行此贈與協議等語資為抗辯，並聲明：原告
    之訴駁回。
丙、得心證之理由：
一、原告主張兩造於72年10月29日依據台灣省政府頒布「新竹、
    嘉義兩市改制後原有縣轄人民團體調整要點」之第6 條規定
    ，達成改制前庚○○○○○員所有財產、不動產土地（坐落
    嘉義市○段○ ○段59地號土地）連同系爭建物及所有動產，
    由雙方共同各持有2 分之1 所有權，並向地政機關辦理共有
    產權登記之協議乙節，業據原告提出兩造72年10月29日之協
    議書、庚○○○○○工作簡報、庚○○○○○第13屆第2 次
    理監事聯席會議議程等件為證。被告雖以前詞置辯。然查：
  (一)原告所提出兩造72年10月29日之協議書上面記載該協議分別
    經嘉義縣政府72年11月4 日（72）府社行字第8114 3號函及
    72年11月7 日嘉義市政府社行字第48285 號函准予備查，而
    前經本院95年度重訴字第67號土地移轉登記事件審理時函詢
    嘉義縣政府，經嘉義縣政府函覆略以：因該文件之文號已逾
    保存期限而無從查考，惟該府尚保有與被上訴人所提出之協
    議書相符之影本，且隨該函檢送原審法院供參等語，有嘉義
    縣政府95年10月11日府社行字第0950134028在卷可稽（見67
    號事件第一審卷第115 頁至第117 頁）。雖被告於前揭事件
    第二審提出嘉義縣政府96年5 月3 日府社行字第0960064016
    號函覆被告略以：本府95年10月11日府社行字第0950134028
    號函所附參考之協議書號函，查原係於94年5 月19日己○○○○○寄存證信函給貴會（即被告）之附件，非本府所有等
    語（見67號事件第二審卷第88頁）。然依前揭證據尚不能證
    明前揭協議書不存在。
  (二)原告主張兩造之協議經過及結果等事實，證人即擔任過兩造
    總幹事之官明四於前揭第67號事件第一審審理時證稱：「（
    提示72年10月29日協議書，問：你是否看過？）我看過，這
    是出自我的手筆，因為嘉義市和新竹市升格為省轄市，當時
    依省政府所發佈的規定，人民團體的財產要加以區分，當時
    嘉義縣、市的商業會就協商要如何處理財產問題，經過兩邊
    的理監事會議同意，然後再經兩邊的會員大會決議而得出該
    協議書之內容，並經報請縣市政府核備准許，協議書後面的
    文號就是當初所核備的文號」、「當時不但是我們先經理監
    事聯席會通過，還經過會員代表大會通過，而且還在會員代
    表大會紀錄」等語（見67號事件第一審卷第128 頁）；另於
    72年間擔任被告理事長之張朝傑（即張朝樹）亦到場證稱略
    以：當時我還擔任嘉義縣商會理事長，兩造有先成立協議要
    將財產各分2 分之1 ，包括土地現金等，這是經過雙方理、
    監事會議及會員大會通過的。原本是兩邊都主張要分10分之
    6 ，後來經過縣商會的理、監事協商後決定以2 分之1 對分
    ，因為涉及的財產金額蠻大的，所以雙方都有蓋章，當時也
    有送給縣、市政府備查等語（見同上卷宗第131 頁至第132
    頁）；被告之第14及15屆理事長林秀峰亦到場證稱略以：當
    時兩造有達成協議書內所約定之第2 項將庚○○○○○之財
    產與己○○○○○各分配2 分之1 協議等語（見同上卷宗第
    154 頁）明確。按證人官明四於57年10月8 日至86年間擔任
    庚○○○○○總幹事，72年2 月8 日至82年12月間更兼任己○○○○○總幹事，證人張朝傑即張朝樹、林秀峰均曾任庚○○○○○理事長，對於兩造間有無成立移轉系爭土地之協
    議乙節，必有一定程度之瞭解，且兩造爭執事項事涉公共事
    務，與個人利害無關，其等為地方耆老，並無為虛偽陳述，
    自毀令譽或身陷法網之必要，且證人張朝傑、林秀峰更曾擔
    任過被告之理事長，更無蓄意偏袒之理，再參之前揭證人對
    於當初兩造協議之過程細節證述綦詳，其證詞應可採信。被
    告雖以證人官明四之證言有前述之瑕疵，不可採信云云，惟
    前揭分產協議時間（72、73年間）距證人到本院作證時（95
    年10月30日），已有22年之久，且證人為27年1 月生，作證
    時已年滿68歲，其記憶難免疏漏，是其就本件究係先經會員
    代表大會通過，抑或先函請縣、市政府備查等時間順序問題
    ，縱然證述有誤，亦不能據此即認其證言不採。再參諸原告
    提出之嘉義縣市商業會工作簡報手稿影本及庚○○○○○工
    作簡報（陳明文任理事長時）影本均載有：「縣市分家有關
    財產之處分，經縣市會員代表大會理監事會議決議，縣市理
    事長多次會議協商改制前之庚○○○○○財產（會館及土地
    、現款部分等縣市各二分之一），房屋會館、土地限於契稅
    、增值稅暫緩辦理移轉，目前共用管理及支應稅賦費用等」
    等字樣（見本院卷第39頁至第41頁、第42頁至44頁），核該
    文件所載內容，亦與前揭協議書及三位證人所述情節均相符
    ，堪可採信。
  (三)另原告提出於乙○○任理事長時之嘉義縣商會工作簡報亦記
    載：本縣與市共有坐落嘉義市○○路79號之會館1 、2 、3
    樓原來出租，為計畫出售，乃進行收回，騰空出售，定底價
    土地每坪新臺幣180 萬元，因地價太高無人投標，再經理監
    事會議定1 、2 樓、地下室出租，公告招租，結果以月租新
    臺幣666,200 元出租，收入縣市各半等語（見本院卷第48頁
    背面至第49頁），且依被告提出之租賃契約記載，於92 年9
    月4 日兩造尚為共同出租人，將嘉義市○○路79號1 、2 樓
    及地下室出租與訴外人羅墩卿。又原告主張被告將前揭租金
    之半數分配與原告乙節，亦為被告所不爭執。被告雖辯稱因
    前揭租賃標的包括兩造共有之坐落嘉義市○段○○段638 建
    號建物，因此才以兩造為共同出租人，且租金並非所有權之
    對價，被告縱使租金之分配上讓步，亦不能認為在所有權之
    歸屬上即無爭執云云，惟原告雖亦為前揭638 建號建物之共
    有人，惟其所有權應有部分與被告相同，均為2 分之1 ，是
    若系爭1 、2 樓建物全部均為被告所有，則兩造就出租標的
    之收益權顯然差距甚大，被告豈有在租金分配上為如此大之
    讓步之可能？況被告就前揭租金之分配係被告所為讓步之事
    實，並未舉證以實其說，自非可採。準此租金平均分配之事
    實，益見兩造間確有上開分產協議。
  (四)被告復辯稱系爭協議未經被告之會員代表大會決議通過，不
    生效力云云。經查依被告之第13屆第2 次理監事聯席會議會
    議議程（紀錄）第(七)案記載該會第13屆第1 次會員代表大會
    決議將系爭分產協議交由新理監事會討論並與嘉義市商會協
    商後，提下次（即第13屆第2 次）會員大會追認等語，而證
    人甲○○於本院審理時報場證稱略以：我在58年12月就到嘉
    義縣商會任職，嘉義市商會在72年間成立後至82年底止，我
    同時擔任兩會的秘書，從83年1 月起，我才開始專任己○○○○○的總幹事。我有參加庚○○○○○第13屆第2 次理監
    事聯席會議議程，那次會議是我做紀錄，關於該議程第(七)案
    ，後續有召開分產小組的會議，理監事會議時就已作出協議
    書，之分產小組有增加條文，之後就報縣市政府核定。當時
    理監事會議決議各分產二分之一。縣、市商會有將協議送會
    員代表大會追認並通過。當時嘉義縣商會是在嘉義市○○路
    的嘉義縣黨部召開會員代表大會，也是我做紀錄。分產協議
    是在分產協調會議作成後，就報縣市政府備查，至於在追認
    的代表大會上面有無縣市政府備查的文號，我不記得等語（
    見本院卷第88頁至第91頁），並提出被告之第13屆第2 次會
    員代表大會會議紀錄附卷可按，該會議紀錄提案第(四)案確為
    系爭分產協議提請追認案，且決議照按追認通過（見本院卷
    第101 頁）。而證人甲○○前自嘉義市商會成立時起即同時
    擔任兩造之秘書，迄82年底止，對於兩造間有無成立系爭協
    議乙節，必有一定程度之瞭解，且兩造爭執事項事涉公共事
    務，與個人利害無關，證人復已經退休，並無為虛偽陳述，
    自毀令譽或身陷法網之必要，且其對於當初兩造協議之過程
    細節證述綦詳，其證詞應可採信。至被告辯稱證人甲○○提
    出之前揭第13屆第2 次會員大會紀錄第(四)案說明欄內有以鉛
    筆將「第一屆第一次會員代表大會」改為「第十三屆第一次
    會員代表大會」乙節，固然屬實，惟證人甲○○已證稱略以
    ：我找出該會議紀錄後，發現是錯的，才把他改過來的等語
    （見本院卷第102 頁），而參以該會議紀錄尚有多項提案及
    臨時動議，並記載諸多會員代表之提案及立法委員之姓名等
    ，若屬偽造，極易遭識破，且如前所述，證人甲○○與本件
    並無利害關係，其亦無偽造該會議紀錄之必要。是該會議紀
    錄應為真正無疑。至證人戊○○於本院審理時到場證稱略以
    ：我已經忘記有沒有參加嘉義縣商會第13屆第1 、2 次會員
    代表大會了，我只記得參加1 次，是改選理監事那1 次等語
    ；證人鄭秋霞於本院訊問時雖證稱其曾參加庚○○○○○第
    13屆第2 次會員代表大會云云，惟於原告訴訟代理人訊問時
    即改稱已經忘記有無參加等語（見本院卷第81頁、第83頁）
    ，是即不能確認證人鄭秋霞曾參加庚○○○○○第13屆第2
    次會員代表大會；證人曾廷則證稱略以：我沒有參加庚○○○○○第13屆第2 次會員代表大會，我曾經擔任監事，召
    集理監事會議時都有通知，但我都沒有去，我也不知道分產
    的事等語（見本院卷第85頁至第87頁），準上，被告所聲請
    訊問之前揭證人均未參加被告之第13屆第2 次會員代表大會
    ，其證述亦不能為被告有利之認定。
  (五)綜上，原告主張兩造已於72年間協議就系爭建物由雙方共同
    各有2 分之1 所有權，並向地政機關辦理共有產權登記等情
    ，縱該協議書原本已滅失而無從查考，然參諸前揭相關文件
    影本及證人證述情節均屬相符，應認原告之前揭主張，堪可
    採信為真實。
二、被告復辯稱系爭協議違反商業團體法第36條、第39條規定，
    應為無效云云。查商業團體法第36條、第39條固分別規定會
    員退會時，事業費不予退還；商業同業公會解散時，應予清
    算。惟本件係因嘉義市於71年7 月1 日升格為省轄市，依商
    業團體法第55條規定，應成立己○○○○○（依同法第8 條
    規定，在同一縣、市直轄市或全國區域內。依公司法或商業
    登記法取得登記證照之同業公司、行號達5 家以上者，應組
    織該業同業公會。縣、市商業會則由縣、市商業同業公會及
    縣、市內經政府核給登記證照，而無縣、市同業公會組織公
    司、行號為會員組成），是在嘉義市市籍商業會會員乃依據
    當時台灣省政府頒布「新竹、嘉義兩市改制後原有縣轄人民
    團體調整要點」之規定，籌組成立「己○○○○○」。是本
    件原庚○○○○○內之嘉義市市籍之會員，乃依法另組織商
    業會，自與前揭會員退會不同，且庚○○○○○亦未決議解
    散，自無清算之必要，是本件應無前揭規定之適用。再者，
    新竹市、嘉義市升格為省轄市乃屬地方自治法令之範圍，其
    衍生至商業團體之組成及財產之處理，自應屬地方自治法令
    所衍生之業務，故由當時之臺灣省政府頒布之「新竹、嘉義
    兩市改制後原有縣轄人民團體調整要點」之處理準則加以規
    範，自屬正當。從而，被告主張系爭協議違反商業團體法之
    規定而無效云云，尚非可採。復查因嘉義市升格為省轄市，
    原庚○○○○○內嘉義市市籍之會員必須另組織商業同業公
    會，及己○○○○○，是系爭協議無非是被告同意移轉約定
    之財產與原告，並由原告承擔被告對於前揭嘉義市市籍會員
    所負之義務而已，所約定移轉之財產實質上應為原庚○○○○○應退還嘉義市市籍會員之事業費等費用，此與民法第
    406 條規定自屬有間，是被告辯稱系爭協議係贈與云云，亦
    非可採。
三、被告人復抗辯：縱兩造雖於72年10月29日成立系爭協議，然
    原告就系爭建物之移轉登記請求權業經15年未請求而時效消
    滅等語。經查：
  (一)按消滅時效，自請求權可行使時起算，民法第128 條定有明
    文。兩造於成立系爭協議後，就系爭土地部分因當時稅捐機
    關認須課徵高額之增值稅，兩造無力繳納，故復又協議就系
    爭土地暫緩移轉登記，待增值稅問題解決後再予移轉等情，
    業據證人官明四於前案證述：「當時先就地上物部分嘉義市
    先登記二分之一，因為地上物只繳契稅不繳增值稅，另外就
    土地部分，因為一開始要繳增值稅，當時縣市分家，嘉義市
    只分到100 萬，但是經統計增值稅須負擔1,400 多萬，一半
    是要700 多萬，無力負擔，所以我們就有約定先向稅捐稽徵
    機關爭取免稅，等到稅務問題解決之後再辦理移轉登記」等
    語（見67號事件第一卷第128 頁）；證人張朝傑證述：「因
    為縣商會沒有錢，增值稅需要一千六、七百萬元，當時無力
    繳納增值稅，所以約定等增值稅部分的問題解決後再移轉」
    、「市商會也是從縣商會分出去，縣商會本來就沒有錢。當
    時原本的現金也只有二百萬，一邊分一百萬元，根本無力繳
    納」等語（見同上卷宗第131 頁）；證人林秀峰證述：「（
    問：當時為何產權一直沒有移給己○○○○○？）主要是當
    時要繳增值稅沒有錢繳納」、「（問：當時有約定要等增值
    稅的問題解決後再移轉嗎？）曾經有提起這樣的事」等語（
    見同上卷宗第154 頁至第155 頁）明確。上開證人除對於應
    繳之確實稅款額，或因時間已久而有些許出入外，其餘關於
    當時兩造協議移轉後，因無力繳納高額稅款，故約定日後增
    值稅問題解決後再行移轉乙節，則均為一致之證述，其證詞
    應屬可信。再參諸原告所提出之庚○○○○○第13屆理事長
    陳明文之工作簡報影本、嘉義縣市商業會工作簡報手稿影本
    及己○○○○○工作簡報影本，均載有：「…房屋會館、土
    地限於契稅、增值稅暫緩辦理產權移轉…」等字語（見本院
    卷第44頁、第40頁、第46頁）。觀諸前揭文書既為上訴人即
    庚○○○○○之理事長所為之公開簡報文書，並非私人保有
    文件，然卻多次提及系爭土地移轉事宜因稅款問題需暫緩辦
    理乙事，衡情系爭土地暫緩移轉乙節應已得會員之同意，並
    非理事長所為之個人決定。從而，兩造間就系爭建物及土地
    應有部分2 分之1 之移轉登記協議，既已合意約定待增值稅
    問題解決後再予移轉，自應認原告之系爭請求權於契稅、增
    值稅之問題解決後始得行使，而消滅時效自該時起算。而前
    揭0059地號土地之增值稅經原告一再透過民意代表向相關單
    位爭取，始於93年10月7 日間方經財政部同意以更名登記之
    方式辦理而無須課徵增值稅等情，有財政部93年10月7 日台
    財稅字第09300500860 號函在卷可憑（見同上卷宗第16頁至
    第17頁）。則應認原告就爭建物之移轉登記請求權應於93年
    10月7 日始得行使，從而，原告人於96年6 月11日起訴請求
    移轉，尚未罹於15年時效。
  (二)退而言之，縱認系爭協議未約定前揭履行期限，然按消滅時
    效因承認而由中斷，民法第129 條第1 項第2 款定有明文。
    而所謂之承認，為認識他方請求權存在之觀念表示，僅因債
    務人一方行為而成立，此與民法第144 條第2 項後段所謂之
    承認，須以契約為之者，性質迥不相同。又債務人於時效完
    成後所為之承認，固無中斷時效之可言，然既明知時效完成
    之事實而仍為承認行為，自屬拋棄時效利益之默示意思表示
    ，且時效完成之利益，一經拋棄，即恢復時效完成前狀態，
    債務人顯不得再以時效業經完成拒絕給付（最高法院著有50
    年台上字第2868號判例意旨參照）。且承認以其根據求予享
    受時效利益人對於他人權利存在之自白者，則不論對於何人
    為表示，均足發生承認權利人權利之意思，表示於外部時，
    雖非對於權利人為之，亦足中斷時效。而查，即以被告之法
    定代理人乙○○任庚○○○○○第16屆理事長（81年9 月至
    84年9 月)之 期間為例，嘉義縣、市商業會於82年4 月27日
    以嘉縣商瀧業字第038 號、嘉市商金業字第047 號函所附之
    嘉義縣市商業會有會館財產處分專案小組第二次委員會議記
    錄第八點討論事項：案由：「為縣市共有坐落嘉義市○段○○段59地號土地連同地上建物標售一案」，應認已表明被告
    承認原告共有之權利。另被告83年3 月22日庚○○○○○第
    16屆第3 次會員代表大會手冊及85年2 月15日第17屆第1 次
    會員代表大會手冊內之資產負債表均記載：「土地，縣、市
    一半」、「鋼筋建築，縣、市一半」等語，而該資料亦送一
    份予原告留存，有各該函及函稿、會議記錄、資產負債表可
    稽（見臺灣高等法院臺南分院96年度重上字第15號卷第64頁
    至第79頁），且被告亦將出租系爭建物及前揭638 建號建物
    之租金之半數分與原告，由此足認被告已承認原告就系爭建
    物有2 分之1 之權利，應有中斷時效之事由。從而，原告於
    96年6 月11日起訴請求，亦尚未罹於15年時效，被告為時效
    抗辯，難認為有理由。
四、從而，原告依系爭協議約定，請求被告將坐落嘉義市○段○○段412 建號建物（即門牌號碼嘉義市○○路79號建物之地
    面層（含騎樓）及第二層建物）所有權應有部分2 分之1 移
    轉登記與原告為有理由，應予准許。
五、兩造其餘攻擊防禦方法及舉證，因本件事證已臻明確，且與
    判決基礎不生影響，爰不另一一論述。
丁、訴訟費用負擔之依據：民事訴訟法第78條。
中    華    民    國    97    年    8     月    5     日
                  民事第一庭  法  官  林望民
以上正本係照原本作成
如對本判決上訴須於判決送達後20日內向本院提出上訴狀
中    華    民    國    97    年    8     月    5     日
                              書記官  陳慶時


司法院資訊處製作；財團法人民間司法改革基金會備份。
